臺灣高等法院刑事裁定
108年度毒抗字第322號
抗  告  人
即  被  告  陳振富



上列抗告人即被告因違反毒品危害防制條例案件，不服臺灣桃園
地方法院108 年度毒聲字第386 號，中華民國108 年10月3 日裁
定（聲請案號：臺灣桃園地方檢察署108 年度毒偵字第3174號）
，提起抗告，本院裁定如下：
    主  文
原裁定撤銷，發回臺灣桃園地方法院。
    理  由
一、原裁定意旨略以：抗告人即被告甲○○（下稱被告）基於施用
    第二級毒品甲基安非他命之犯意，於民國108 年5 月21日下
    午某時許，在桃園市○○區○○路000 巷00號5 樓住處，以將甲
    基安非他命置入玻璃球內燒烤吸食煙霧之方式，施用第二級
    毒品甲基安非他命1 次等事實，業據被告於警詢及偵訊時坦
    承不諱，且被告尿液經送以EIA 免疫學分析法及GC/ MS氣相
    層析/ 質譜儀法檢驗之結果，確呈甲基安非他命、安非他命
    陽性反應，此有臺灣尖端先進生技醫藥股份有限公司濫用藥
    物檢驗報告（實驗室檢體編號：AI53079 ）、臺北市政府警
    察局偵辦毒品案件尿液檢體委驗單、臺北市政府警察局中正
    第二分局勘察採證同意書各1 紙可資佐證，足認被告之自白
    與事實相符，洵堪認定。本件被告前未曾因違反毒品危害防
    制條例案件，經法院裁定令入勒戒、戒治處所施以觀察、勒
    戒或強制戒治，有本院被告前案紀錄表1 份附卷可稽
    。是檢察官向原審聲請裁定被告入勒戒處所觀察、勒戒，已
    合與毒品危害防制條例第20條第1 項之法定要件。從而，本
    件聲請為有理由，應予准許，依照前揭說明，自應將被告令
    入勒戒處所觀察、勒戒，其期間不得逾2 月等語。
二、抗告意旨略以：因為有小朋友要養，還有房子要繳，每個月
    的負擔很重，如果去勒戒，出來什麼都沒有了等語。
三、按現行施用毒品之刑事政策，於87年立法通過之毒品危害防
    制條例，於立法理由中認定施用毒品者，除係刑事法意義之
    犯人外，並具有病人之特色。次按，本法第20 條第1項之程
    序，於檢察官先依刑事訴訟法第253 條之1 第1 項、第253
    條之2 之規定，為附命完成戒癮治療之緩起訴處分時，不適
    用之，97年4 月30日修正公布、同年10月30日施行之毒品危
    害防制條例第24條第1 項定有明文。可見現行制度對於「初
    犯」及「5 年後再犯」毒癮治療方式，採行「觀察、勒戒」
    與「緩起訴之戒癮治療」並行之雙軌模式。前者係以監禁式
    治療為特色，目的在求短時間內隔絕施用毒品者之毒品來源
    ，務使其專心戒除毒癮；後者則係以社區醫療處遇替代監禁
    式治療，使尚未嚴重成癮或衷心戒毒之施用毒品者得以繼續
    其正常家庭與社會生活，避免其等因尋求戒癮治療而失去親
    情支持或被迫中斷學業、工作。又行政院依毒品危害防制條
    例第24條第3 項授權而訂定「毒品戒癮治療實施辦法及完成
    治療認定標準」，該標準第2 條第1 項明定戒癮治療之實施
    對象，為施用第一級毒品海洛因、嗎啡、鴉片及前開相類製
    品與第二級毒品者；同標準第2 條第2 項並規定被告有下列
    情事之一時，不適合為附命完成戒癮治療之緩起訴處分。但
    無礙其完成戒癮治療之期程者，不在此限：一、緩起訴處分
    前，因故意犯他罪，經檢察官提起公訴或判決有罪確定。二
    、緩起訴處分前，另案撤銷假釋，等待入監服刑。三、緩起
    訴處分前，另案羈押或執行有期徒刑；同標準第6 條亦規定
    ，檢察官為緩起訴處分前，應得參加戒癮治療被告之同意，
    並向其說明完成戒癮治療應遵守事項後，指定其前往治療機
    構參加戒癮治療；未滿20歲之被告，並應得其法定代理人之
    同意。同標準第11條則規定，被告經檢察官依毒品危害防制
    條例第24條第1 項及刑事訴訟法第253 條之1 第1 項、第25
    3 條之2 之規定，為附命完成戒癮治療之緩起訴處分時，應
    遵行下列事項：一、至指定之治療機構，接受戒癮治療，至
    完成戒癮治療為止。二、遵守治療機構之指定日期，前往接
    受藥物治療、心理治療或社會復健治療。三、其他經檢察官
    依刑事訴訟法第253 條之2 第1 項各款規定命其應遵守或履
    行之事項。由上可見，立法者旨在設計多元處遇，以達對施
    用毒品者有效之治療，而究採機構或社區處遇方式，則賦予
    檢察官裁量權。基此，現行施用毒品之刑事政策對於「初犯
    」及「5 年後再犯」毒癮治療方式，採行「觀察、勒戒」與
    「緩起訴之戒癮治療」並行之雙軌模式；前者係以監禁式治
    療為特色，目的在求短時間內隔絕施用毒品者之毒品來源，
    務使其專心戒除毒癮；後者則係以社區醫療處遇替代監禁式
    治療，使尚未嚴重成癮或衷心戒毒之施用毒品者得以繼續其
    正常家庭與社會生活，避免其等因尋求戒癮治療而失去親情
    支持或被迫中斷學業、工作。
四、又有鑑於依現行規定，施用毒品者除觀察、勒戒外，若要給
    予緩起訴處分，一律均應附命完成戒癮治療。然實務上，施
    用毒品者之成癮性、施用動機或生活環境均有不同，例如僅
    係偶然出於好奇施用、但家庭環境正常並無毒癮之學生或青
    少年，若不區分個案情形、不顧有無醫療需求，一概命其應
    完成戒癮治療，形同沒生病，卻強要其吃藥，並不合理，也
    沒效果；且戒癮治療對其等原有生活節奏、同儕相處等均可
    能造成重大影響，未必為最適合之唯一模式。行政院院會乃
    於108 年11月7 日，通過法務部就毒品危害防制條例部分條
    文所提之修正草案並送請立法院於108 年12月17日修正通過
    ，其中第24條之修正目的，即採剛柔並濟之原則，對於施用
    毒品者，兼顧矯治而非純以處罰為目的，視個案具體情狀給
    予適當之多元處遇，使其徹底脫離毒品危害，檢察官除緩起
    訴戒癮治療外，更可給予義務勞務、繳納處分金、心理輔導
    、法治教育或其他預防再犯措施，藉由多元處遇來提升矯治
    成效（108 年12月17日修正之毒品危害防制條例第24條條文
    及修正說明參照）。由上開修法方向可知，主管毒品防制業
    務之法務部有意放寬檢察官對於施用毒品者給予緩起訴處分
    之範圍，並針對個案情形藉由多元處遇方式達成矯正成效。
    是以，本諸前揭修法之趨勢，現行檢察官對於施用毒品者自
    宜先裁量其成癮性、施用動機、家庭環境、學業或工作等具
    體情狀，有無給予緩起訴處分之空間，而不應未經評估或聽
    取其意見之陳述前，即逕依毒品危害防制條例第20條第1 項
    規定，聲請法院裁定觀察、勒戒。
五、經查： 
  ㈠被告於前揭時間、地點，施用第二級毒品甲基安非他命等事
    實，業據被告於警詢及偵查中坦承不諱（見毒偵卷第16頁反
    面至17頁、80頁反面），並有臺灣桃園地方法院搜索票、桃
    園市政府警察局中正第二分局搜索扣押筆錄、扣押物品收據
    、扣押物品目錄表、現場搜索採證照片等件在卷可稽（見毒
    偵卷第31至39、51頁正反面），且被告為警於108 年5 月22
    日查獲後所採集之尿液檢體，經送台灣尖端先進生技醫藥股
    份有限公司以酵素免疫分析法（EIA ）初步檢驗及以氣相層
    析質譜儀法（GC/ MS）確認檢驗，確呈安非他命、甲基安非
    他命陽性反應等情，有該公司108 年6 月11日出具之濫用藥
    物檢驗報告、勘察採證同意書及臺北市政府警察局偵辦毒品
    案件尿液檢體委驗單各1 份在卷足稽（見毒偵卷第41、65、
    89頁），足認被告前揭任意性自白核與事實相符，應堪採信
    。又被告前未曾因施用毒品案件經裁定應送勒戒處所觀察、
    勒戒等情，亦有本院被告前案紀錄表1 份在卷可佐。
  ㈡查被告於警詢時供稱：伊有一名12歲的兒子，目前是伊在照
    顧等語（見毒偵卷第15頁）；又檢察官之聲請書並未敘明被
    告有何毒品戒癮治療實施辦法及完成治療認定標準第2條第2
    項所列各款有礙於戒癮治療期程之情形，依卷內資料亦未見
    檢察官於裁量前曾考量斟酌予以被告戒癮治療評估。是被告
    於檢察官聲請觀察、勒戒前既已供承其施用毒品犯行，復未
    曾因施用毒品案件經裁定應送勒戒處所觀察、勒戒，又未見
    被告有何毒品戒癮治療實施辦法及完成治療認定標準第2 條
    第2 項各款所列不適合為附命完成戒癮治療之緩起訴處分之
    情事，檢察官於裁量前並未考量本件被告涉犯施用毒品行為
    之成癮性、施用動機、家庭環境、學業或工作等具體情狀，
    亦未予以任何評估，逕聲請原審法院裁定將被告送觀察、勒
    戒，顯係疏未審酌前情以為裁量依據。原審遽予裁定准令被
    告入勒戒處所執行觀察、勒戒，自難認適法。從而，被告執
    此提起本件抗告，指摘原裁定不當，尚非全無理由，為兼顧
    審級利益，應由本院將原裁定撤銷，發回原審法院詳為調查
    審認後，另為適法之處理。
據上論斷，依刑事訴訟法第413條前段，裁定如主文。
中　　華　　民　　國　　108 　年　　12　　月　　31　　日
                  刑事第十一庭  審判長法  官  楊力進
                                      法  官  沈君玲 
                                      法  官  雷淑雯 
以上正本證明與原本無異。
不得再抗告。                        
                                      書記官  李佳姿
中　　華　　民　　國　　108 　年　　12　　月　　31　　日